【裁判字號】    92,聲更,1
【裁判日期】    920501
【裁判案由】    
【裁判全文】
臺灣基隆地方法院民事裁定                            九十二年度聲更字第一號
    異  議  人  新竹國際商業銀行股份有限公司
    法定代理人  乙○○
    相  對  人  甲○○
右異議人對於本院提存所九十一年度取字第五○五號取回提存物事件不准取回提存物
之處分，聲明異議，本院裁定如左：
    主      文
異議駁回。
異議程序費用由異議人負擔。
    理      由
一、聲明異議意旨略以：異議人請求本院提存所准予取回其對相對人即債務人甲○○
    所提供擔保假扣押執行之擔保金，業經該所以九十一年度取字第五０五號取回提
    存物事件，以異議人據以請求取回之支付命令確定係於假扣押前，與提存法第十
    六條第一項之規定不合，予以駁回在案。惟查假扣押所保全之請求，依督促程序
    所發之支付命令確定者，得聲請該管法院提存所返還提存物，此為提存法第十六
    條第一項第三款所明定，今異議人對相對人為假扣押之聲請及所提供之擔保，雖
    在取得支付命令確定之後，惟提存法並無在支付命令確定後所為假扣押提供擔保
    不得返還之限制規定。又上開法條之立法意旨在於假扣押、假處分所保全之請求
    ，其本案訴訟獲全部勝訴判決或依督促程序之支付命令確定者，因債權人之請求
    確實存在，債務人自應忍受債權人以假扣押或假處分對其權利所加之限制，而不
    認其就債權人所提存之提存物有受損害賠償之權利，債權人自得聲請返還提存物
    ，今異議人因確定支付命令而確定對相對人之請求權存在，揆諸前開立法意旨，
    異議人自得依法聲請返還提存物等語。
二、按當事人或利害關係人對於提存所之處分，得於處分通知書送達當事人翌日起十
    日內，提出異議。提存所認為異議有理由時，應於五日內變更原處分，並將通知
    書送達異議人及當事人；認為異議無理由，應附具意見，於收受異議之日起五日
    內送達法院。法院認為異議有理由時，應以裁定命提存所為相當之處分；認為異
    議無理由時，應駁回之；提存法第十九條、第二十條第一項分別定有明文。本件
    異議人聲請取回本院八十九年度存字第七八六號擔保提存事件提供擔保之中央政
    府建設公債八十五年度甲類第三期債票新臺幣（下同）七十萬元，經本院提存所
    以九十一年度取字第五○五號取回提存物事件為不准返還之處分，該處分於民國
    九十一年七月十七日送達異議人，有送達證書附於本院九十一年度取字第五○五
    號提存卷宗可稽，異議人於同年月二十二日提出異議，本院提存所認異議人之異
    議無理由，已附具意見送達本院，本件異議符合提存法第十九條之程序，本院自
    應實體審查提存所之處分是否有當。
三、經查：(一)異議人前曾以相對人甲○○積欠其借款一百八十五萬元為由，向臺灣板
    橋地方法院聲請核發八十六年度促字第三三０七五號支付命令確定，嗣異議人又
    就同一債權，向本院聲請假扣押甲○○之財產，並依本院八十九年度裁全字第一
    Ｏ八一號民事裁定，向本院提存所以八十九年度存字第七八六號提存面額合計七
    十萬元之中央政府建設公債八十五年度甲類第三期債票供擔保後，對甲○○之財
    產實施假扣押執行在案，業據本院依職權調取上開假扣押裁定及假扣押執行、擔
    保提存、取回提存物事件卷宗核閱無訛，應堪認定。然提存法第十六條第一項第
    三款所稱「假扣押所保全之請求」立法意旨當指「合法有效之假扣押的保全請求
    」而言，不應包括「自始不當之假扣押裁定所保全之請求」在內，此為法條解釋
    上當然之結果，否則即有違立法者之本意。依民事訴訟法第五百二十三條第一項
    「假扣押，非有日後不能強制執行，或甚難執行之虞者，不得為之。」之規定以
    觀，假扣押制度之設計係在保全將來之強制執行，債權人若已取得強制執行名義
    ，即無「日後不能強制執行或甚難執行之虞」之情形，自無聲請假扣押之必要（
    參見最高法院三十一年度聲字第一五一號判例意旨）。本件異議人於聲請假扣押
    時，既已取得確定之支付命令，自可逕行聲請強制執行，法院本不得准予假扣押
    ，法院所為准許假扣押之裁定，應為「自始不當」之裁定，非屬於提存法第十六
    條第一項第三款所稱之「假扣押」，異議人自不得據此聲請返還提存物。且假扣
    押裁定，因自始不當而撤銷者，債權人應賠償債務人因假扣押或供擔保所受之損
    害，民事訴訟法第五百三十一條定有明文，足見上開自始不當之假扣押有損害債
    務人之虞，若將此項假扣押所供擔保之金額准予返還，則將來債務人訴請債權人
    賠償因假扣押所受之損害時，勢必無法就上開擔保金予以執行，為保障債務人之
    權益，提存所實不宜准許返還提存物。(二)又債權人就同一請求，先聲請假扣押裁
    定並提供擔保執行，嗣後其本案訴訟亦獲全部勝訴判決確定者，自足以證明債權
    人於假扣押時對於債務人確有該項請求之債權存在，故不生損害債務人之情事，
    於此情形，債權人得聲請返還提存物，固無疑義。若債權人已先行取得執行名義
    ，嗣後再以同一請求聲請假扣押並提供擔保聲請執行，因該執行名義確定力之時
    點，僅及於確定時之法律關係，故僅足據以認定其於該確定時，對於債務人有該
    項請求之債權存在，惟並不足據以證明嗣後債權人於假扣押程序有該項請求之債
    權存在，如債務人是否有部分清償或全部清償，致原債權有部分甚或全部不存在
    之情事，是債權人聲請之假扣押執行程序即不無發生損害於債務人之可能。本件
    異議人向臺灣板橋地方法院聲請對相對人甲○○發支付命令，並由該院於八十六
    年十二月二十九日發給確定證明書，異議人本得隨時向法院聲請強制執行拍賣相
    對人之財產，而無聲請假扣押之必要，卻隱瞞已取得執行名義之事實，於八十九
    年十一月二十七日向本院聲請假扣押，提供擔保後，對相對人之財產進行查封，
    因提存所辦理提存事件為非訴事件，僅為形式上之審查，異議人於上開支付命令
    確定後至聲請假扣押之前，原有債權是否已有部分或全部清償之情事，屬實體事
    項，自非提存所得以審認，故提存法第十六條第一項第三款所示本案訴訟依督促
    程序之支付命令確定，應係指假扣押裁定後，本案支付命令方確定之情形，異議
    人所為之擔保提存，核與提存法第十六條第一項第三款規定不符，自不得逕向本
    院提存所聲請返還提存物。雖異議人對相對人已取得確定之支付命令，相對人有
    容忍其查封、拍賣財產之義務，然難謂相對人因此有長期容忍異議人僅查封財產
    ，卻不拍賣取償，任由相對人應負擔之利息、違約金不斷增加，又不許相對人自
    行處分財產清償之行為，實有違假扣押程序係欲保全將來之強制執行而設之立法
    目的，異議人主張其請求確實存在，債務人自應忍受其進行之假扣押查封程序云
    云，非屬正當。從而，異議人向本院提存所聲請返還提存物於法不合，本院提存
    所駁回異議人之聲請，核無不合，異議意旨指摘原處分不當，聲明廢棄，為無理
    由，應予駁回。
四、依提存法第二十條第一項後段，非訟事件法第八條第二項，民事訴訟法第九十五
    條、第七十八條，裁定如主文。
中      華      民      國    九十二    年      五      月      一      日
~B臺灣基隆地方法院民事庭
~B    法      官  陳湘琳
右為正本係照原本作成。
如不服本裁定，應於裁定送達後十日內向本院提出抗告狀，並繳納抗告裁判費新臺幣
四十五元，抗告於臺灣高等法院。
中      華      民      國    九十二    年      五      月      二      日
~B    法院書記官  許世賢


司法院資訊處製作；財團法人民間司法改革基金會備份。
